ACORDAO-COMPLETO-2544264

ACÓRDÃO 4548/2022 ATA 28/2022 - PRIMEIRA CÂMARA

VISTOS, relatados e discutidos estes autos de aposentadoria concedida pela Universidade Federal da Bahia,
ACORDAM os Ministros do Tribunal de Contas da União, reunidos em sessão da Primeira Câmara, diante das razões expostas pelo Relator, com fundamento no art. 71, inciso III, da Constituição Federal e nos arts. 1º, inciso V, 39, inciso II, e 45 da Lei 8.443/1992, em:
9.1. considerar legal, para fins de registro, o ato de aposentadoria de interesse da sra. Darci de Souza, ressaltando, a propósito, que as parcelas indevidamente incluídas nos proventos, a título de "horas extras judiciais", não mais integram o benefício.

Apreciação, para fins de registro, de aposentadoria concedida pela Universidade Federal da Bahia.

Primeira Câmara

Universidade Federal da Bahia.

3. Interessada: Darci de Souza (XXX.392.485-XX).

13.1. Ministros presentes: Walton Alencar Rodrigues (Presidente), Benjamin Zymler (Relator), Vital do Rêgo e Jorge Oliveira.
13.2. Ministros-Substitutos presentes: Augusto Sherman Cavalcanti e Weder de Oliveira.

BENJAMIN ZYMLER

Adoto como relatório o parecer subscrito pela representante do Ministério Público nos autos, Procuradora-Geral Cristina Machado da Costa e Silva:
"Versam os autos sobre o ato inicial de aposentadoria de Darci de Souza, no cargo de garçonete da Universidade Federal da Bahia, com fundamento no artigo 3.º da Emenda Constitucional n.º 47/2005 e vigência a partir de 08/11/2019 (peça n.º 3) .
2.	Por intermédio dos pareceres uniformes acostados às peças n.ºs 5 e 6, a Secretaria de Fiscalização de Integridade de Atos e Pagamentos de Pessoal e de Benefícios Sociais - Sefip - opina pela ilegalidade e negativa de registro da aposentadoria de peça n.º 3 devido à impugnação de parcelas judiciais constantes do ato concessório.
3.	Em consulta ao contracheque mais atual obtido no sistema Siape (peça n.º 7) , verificamos que as rubricas impugnadas pela unidade técnica foram excluídas do pagamento da inativa.
4.	Uma vez sanada a irregularidade que maculava o ato concessório de peça n.º 3 e não havendo outras falhas a serem suscitadas, opinamos pela legalidade e registro da aposentadoria ora em análise.
5.	Por todo o exposto, com as vênias de estilo por divergir do encaminhamento oferecido pela Sefip às peças n.ºs 5 e 6, esta representante do Ministério Público de Contas propõe a legalidade e registro do ato inicial de aposentadoria de Darci de Souza, com a ressalva de que as parcelas judiciais lançadas no formulário de peça n.º 3 não mais constam dos pagamentos atuais da interessada."
É o relatório.

não há.

Procuradora-Geral Cristina Machado da Costa e Silva.

APOSENTADORIA. INCLUSÃO, NO BENEFÍCIO PREVIDENCIÁRIO, DE PARCELAS ALUSIVAS A HORAS EXTRAS, ALEGADAMENTE AMPARADAS POR DECISÕES JUDICIAIS. SUPRESSÃO POSTERIOR. INCIDÊNCIA, NA ESPÉCIE, DA DISCIPLINA PREVISTA NO ART. 260, § 4º, DO REGIMENTO INTERNO. LEGALIDADE. REGISTRO.

APOSENTADORIA (APOS)

Secretaria de Fiscalização de Integridade de Atos e Pagamentos de Pessoal e de Benefícios Sociais (Sefip).

Em exame, a aposentadoria da sra. Darci de Souza, ex-servidora da Universidade Federal da Bahia (UFBA) .
2.	Instruindo o feito, a Secretaria de Fiscalização de Integridade de Atos e Pagamentos de Pessoal e de Benefícios Sociais (Sefip) propugna a negativa de registro do ato em face da inclusão, nos proventos, de parcelas alusivas a "horas extras", alegadamente amparadas por decisões judiciais.
3.	O Ministério Público, todavia, anotando que as rubricas impugnadas deixaram de integrar o benefício previdenciário, entende aplicar-se ao caso a disciplina prevista no art. 260, § 4º, do Regimento Interno, a saber, a legalidade do ato, para fins de registro, "com a ressalva de que as parcelas judiciais [...] não mais constam dos pagamentos atuais da interessada".
4.	Com razão o Parquet.
5.	De fato, a inclusão, em caráter permanente, de horas extras na remuneração ordinária de servidores estatutários vai de encontro ao pacífico entendimento desta Corte no sentido de que gratificações e vantagens próprias do regime da Consolidação das Leis do Trabalho (CLT) não se estendem automaticamente ao regime da Lei 8.112/1990.
6.	Na realidade, uma vez alterada a situação jurídica do servidor, a continuidade de pagamentos da espécie apenas se admite quando necessária à preservação do montante de sua remuneração anterior, em observância ao princípio da irredutibilidade salarial. Ainda assim, nesse caso, a eventual diferença deve ser paulatinamente compensada sempre que alterada a estrutura de retribuição do cargo do beneficiário, até sua completa absorção (cf. Decisão 100/2002-2ª Câmara) . Aliás, o Decreto-Lei 200/1967, em seu art. 103, é mesmo expresso nesse sentido (ênfase acrescentada) :
"Art. 103. Todo servidor que estiver percebendo vencimento, salário ou provento superior ao fixado para o cargo nos planos de classificação e remuneração, terá a diferença caracterizada como vantagem pessoal, nominalmente identificável, a qual em nenhuma hipótese será aumentada, sendo absorvida progressivamente pelos aumentos que vierem a ser realizados no vencimento, salário ou provento fixado para o cargo nos mencionados planos."
7.	Tal entendimento, vale dizer, é há muito esposado pelo Supremo Tribunal Federal (STF) , consoante se pode depreender da ementa do MS 22455/DF:
"EMENTA: Mandado de segurança contra ato imputado ao Presidente do Tribunal de Contas da União. Ato administrativo que determinou a suspensão de pagamento de horas extras incorporadas aos salários dos impetrantes, por decisão do TCU. 
2. Entendimento assente no Tribunal de Contas deflui da aplicação de preceitos atinentes à limitação que as normas administrativas impõem à incidência da legislação trabalhista sobre os servidores públicos regidos pela CLT, à época em que tal situação podia configurar-se. 
3. Entendimento no sentido de que não é possível a coexistência das vantagens dos dois regimes funcionais. Ao ensejo da transferência do impetrante para o sistema estatutário, ut Lei nº 8.112/90, há de ter o regime próprio desta Lei, ressalvada, tão-só, a irredutibilidade dos salários.
4. Mandado de segurança indeferido" (Tribunal Pleno; relator Min. Néri da Silveira; DJ de 7/6/2002; destaques acrescentados) .
8.	No caso dos autos, como o cargo de origem da inativa, ao longo dos vinte e cinco anos que se seguiram à primeira sentença judicial que lhe foi favorável, passou por inúmeras reestruturações remuneratórias e revisões gerais de vencimentos, as quais proporcionaram acréscimos salariais em muito superiores ao valor das indigitadas "vantagens judiciais", apresenta-se de todo desarrazoada a inclusão das parcelas nos proventos, mormente por se tratar, aqui, de benefício previdenciário, ponto nem sequer tangenciado na lide.
9.	Nada obstante, uma vez que a falha foi posteriormente corrigida, não mais se verificando, deve-se aplicar à hipótese, como sugere o Ministério Público, a disciplina do art. 260, § 4º, do Regimento Interno:
"Art. 260 omissis
............................................................................................................................................
§ 4º Os atos que, a despeito de apresentarem algum tipo de inconsistência em sua versão submetida ao exame do Tribunal, não estiverem dando ensejo, no momento de sua apreciação, a pagamentos irregulares, serão considerados legais, para fins de registro, devendo ser consignada no julgamento a ressalva em relação à falha que deixou de existir." 
	Diante do exposto, voto no sentido de que este Colegiado adote a deliberação que ora submeto à sua apreciação.
TCU, Sala das Sessões Ministro Luciano Brandão Alves de Souza, em 16 de agosto de 2022.
BENJAMIN ZYMLER
Relator